ACORDAO-COMPLETO-2321682

ACÓRDÃO 3872/2019 ATA 16/2019 - PRIMEIRA CÂMARA

VISTOS, relatados e discutidos estes autos de recurso de reconsideração interpostos por por Antônio Geraldo Cardoso, ex-Prefeito de João Pinheiro - MG e Pereira Campos Engenharia Ltda. contra o Acórdão 2147/2016-TCU-Primeira Câmara,
ACORDAM os Ministros do Tribunal de Contas da União, reunidos em sessão da Primeira Câmara, diante das razões expostas pelo relator, em:
9.1. conhecer do recurso interposto por Antônio Geraldo Cardoso, para, no mérito, negar-lhe provimento;
9.2. não conhecer do recurso interposto pela empresa Pereira Campos Engenharia Ltda.;
9.3. dar ciência às partes, à Procuradoria da República em Minas Gerais e aos demais interessados.

Recurso de reconsideração em Tomada de Contas Especial.

Primeira Câmara

Município de João Pinheiro - MG.

3. Interessados/Responsáveis/Recorrentes:
3.1. Interessado: Fundo Nacional de Saúde - MS (00.530.493/0001-71)
3.2. Responsáveis: Antonio Geraldo Cardoso (XXX.662.876-XX); Pereira Campos Engenharia Ltda. (03.170.010/0001-63)
3.3. Recorrentes: Antonio Geraldo Cardoso (XXX.662.876-XX); Pereira Campos Engenharia Ltda. (03.170.010/0001-63).

13.1. Ministros presentes: Benjamin Zymler (na Presidência), Walton Alencar Rodrigues (Relator) e Bruno Dantas.
13.2. Ministro-Substituto convocado: Augusto Sherman Cavalcanti.
13.3. Ministro-Substituto presente: Weder de Oliveira.

ACORDAO-COMPLETO-2515759

Acórdão de Relação 18035/2021 - Segunda Câmara

Acórdão de Relação

Segunda Câmara

ACORDAO-COMPLETO-2406383

Acórdão 4611/2021 - Segunda Câmara

WALTON ALENCAR RODRIGUES

Ministro José Mucio Monteiro.

Adoto, como Relatório, a instrução do Auditor (peça 124) , que contou com a anuência do corpo diretivo da unidade técnica (peças 125 e 126) , bem como do Ministério Público do TCU (peça 127) :
"INTRODUÇÃO
1.	Versa a espécie sobre Recurso de Reconsideração interposto por Antônio Geraldo Cardoso, ex-Prefeito de João Pinheiro - MG (peça 80) e Pereira Campos Engenharia Ltda. (peças 115-117) , contra o Acórdão 2147/2016-TCU-Primeira Câmara (peça 62) , confirmado em sede de Embargos de Declaração por meio do Acórdão 8819/2017-TCU-Primeira Câmara (peça 109) , de relatoria do Ministro José Mucio Monteiro, que possui o seguinte teor:
ACORDAM os Ministros do Tribunal de Contas da União, reunidos em Sessão da 1ª Câmara, diante das razões expostas pelo Relator, e com fundamento nos arts. 1º, inciso I; 16, inciso III, alínea "c"; e §§ 2º e 3º; 19, caput; 23, inciso III; 28, inciso II; e 57 da Lei 8.443/1992, c/c os arts. 202; 209, inciso III; 214, inciso III, alíneas "a" e "b"; 215; 216; e 267 do Regimento Interno, e ante as razões expostas pelo Relator, em:
9.1. julgar irregulares as contas de Antônio Geraldo Cardoso e da empresa Pereira Campos Engenharia Ltda. - EPP, condenando-os, solidariamente, a pagar as quantias de R$ 9.661,53 (nove mil, seiscentos e sessenta e um reais e cinquenta e três centavos) e R$ 6.788,00 (seis mil, setecentos e oitenta e oito reais) , atualizadas monetariamente e acrescidas dos juros de mora, calculados, a partir, respectivamente, de 04/11/2004 e 09/12/2004 até o dia do efetivo pagamento, e fixando-lhes o prazo de 15 (quinze) dias, contados da ciência, para que comprovem perante o TCU o recolhimento dos montantes aos cofres do Fundo Nacional de Saúde (FNS) ;
9.2. aplicar a Antônio Geraldo Cardoso e à Pereira Campos Engenharia Ltda. - EPP, individualmente, multa no valor de R$ 10.000,00 (dez mil reais) , fixando-lhes o prazo de 15 (quinze) dias da notificação para que comprovem perante o TCU o recolhimento da respectiva quantia aos cofres do Tesouro Nacional, que deverá ser atualizada monetariamente, a partir da data deste acórdão, se paga após o vencimento;
9.3. autorizar, desde logo, a cobrança judicial das dívidas, caso não atendidas as notificações;
9.4. remeter cópia do inteiro teor desta decisão à Procuradoria da República no Estado de Minas Gerais, para as medidas que entender cabíveis.
HISTÓRICO
2.	Originalmente, estes autos tratavam de tomada de contas especial, instaurada pelo Fundo Nacional de Saúde (FNS) em face de Antônio Geraldo Cardoso, ex-prefeito de João Pinheiro - MG, e da empresa Pereira Campos Engenharia Ltda., em razão da impugnação parcial de despesas realizadas com recursos repassados a esse município por força do Convênio 2.191/2003, que teve por objeto dar apoio financeiro para a construção de unidade de saúde, visando o fortalecimento do SUS.
3.	Por força desse ajuste, foram previstos R$ 120.000,00 (cento e vinte mil reais) , sendo R$ 100.000,00 (cem mil reais) sob a competência do concedente e R$ 20.000,00 (vinte mil reais) de responsabilidade do convenente. Os recursos da União foram transferidos em parcela única, conforme Ordem Bancária 2004OB403465, no valor de R$ 100.000,00, emitida em 3/6/2004 (peça 1, p. 45) , creditados na conta específica em 7/6/2004 (peça 1, p. 89) .
4.	A vigência do Convênio compreendeu o período de 31/12/2003 a 29/5/2005, com prazo para prestação de contas até 28/7/2005, de acordo com a cláusula oitava do termo de ajuste, alterada por aditivos de prorrogação (peça 2, p. 235) .
5.	As irregularidades objeto do débito apurado decorrem dos custos referenciais previstos no Sistema Nacional de Pesquisa de Custos e Índices da Construção Civil (Sinapi) , cujo valor alcançou R$ 37.081,90. Desse valor, apurou-se o quantum relativo à participação da União, ou seja, R$ 16.449,53. Esse foi o débito imputado solidariamente aos ora recorrentes.
6.	O Relator a quo, ao fundamentar suas razões de decidir, nos termos do Voto (peça 63) condutor do Acórdão (peça 62) recorrido, assim se pronunciou:
9. Nas suas alegações de defesa, o ex-prefeito Antônio Geraldo Cardoso argumenta que: "não seria cabível a aplicação do artigo 101 da Lei 10.707/2003 (LDO 2004) , tendo em vista que o termo do Convênio 2.191/2003, firmado com a União, não faz qualquer menção a tal dispositivo legal e a Lei 10.707/2003 se refere às Diretrizes Orçamentárias da União para o exercício de 2004, sendo que o convênio fora firmado em 2003, época em que a referida norma não estava vigente; o sobrepreço apontado pela Secex/MG, mensurado em R$ 37.081,90, que corresponde a 18,67% do valor do contrato, estaria dentro do limite permitido conforme consta no artigo 93 da Lei 10524/2002 (LDO 2013) como 30% (trinta por cento) à época; os índices de custo padrão Sinapi não podem ser o único balizador para análise do Convênio 2.191/2003, posto que a obra teve peculiaridades que não são refletidas na frieza dos índices oficiais; a proposta da empresa vencedora apresentou o menor custo (R$ 219.373,39) , frente às outras duas licitantes, Biotec Engenharia (R$ 239.412,77) e Cicon Construtora (R$ 257.215,32) , e a planilha orçamentária elaborada pelo departamento de engenharia da prefeitura municipal somou o valor de R$ 221.728,46". 
10. Tais alegações devem ser rejeitadas.
11. Inicialmente deve ser esclarecido que a LDO aplicável ao caso é a de 2004, ano da efetivação dos repasses e de formalização da Tomada de Preços 8/2004 e do respectivo Contrato 51/2004. 
12. O sobrepreço apontado pela unidade técnica foi calculado seguindo os preceitos informados na LDO 2004, utilizando-se o Método de Limitação do Preço Global, em consonância com as orientações constantes do voto condutor do Acórdão 3443/2012-TCU-Plenário, de forma que possíveis diferenças unitárias nos preços totais de cada item da planilha se compensem de forma genérica, de modo a bem refletir o valor estimado do empreendimento como um todo.
13. Nessa LDO ficou claro que somente em condições devidamente justificadas em relatório técnico circunstanciado poderiam os custos unitários de materiais e serviços de obras serem superiores à mediana dos preços no Sinapi. Portanto, a mera arguição de que "a obra teve peculiaridades que não são refletidas na frieza dos índices oficiais" não é condição que sirva de exceção à regra da lei.
14. Seguindo a linha de entendimento do mencionado acórdão paradigmático, em princípio, a aplicação desse método de sobreavaliação poderia ocorrer ainda na fase do edital, porquanto o gestor não deveria se afastar do seu dever de balizar os preços unitários do certame pelos referenciais da LDO, fazendo valer critérios de aceitabilidade de preços unitários e globais, tal qual prevê o art. 40, inciso X, da Lei 8.666/1993. Destarte, o argumento do ex-prefeito sobre a aparente razoabilidade do valor contratado quando comparado com os de outros licitantes e o da planilha do setor de engenharia da prefeitura também não subsiste.
15. Por seu turno, a empresa Pereira Campos Engenharia Ltda. se defendeu alegando, em suma, que: "já se havia reconhecido que os preços praticados na obra seriam compatíveis com os de mercado, conforme voto do Relator do processo; no entanto, a Secex alterou seu entendimento inicial, incluindo a empresa, como corresponsável pelo não cumprimento das diretrizes do convênio, alegando, desta vez, sobrepreço nos itens contratados; não pode ser penalizada por não respeitar os limites de preços impostos pela Lei 10.707/2003 (LDO 2004) , porque não contratou com a União e nem sabia que os recursos eram advindos de convênio federal; se houve alguma irregularidade na execução do convênio, ela deveria ser atribuída tão somente ao Município de João Pinheiro - MG ou a seus gestores, já que apenas exerceu o seu direito de participar de uma licitação pública, sem saber que se tratava de verba advinda de convênio; o procedimento de não aprovação das contas, em relação ao Convênio 2.191/2003, tramita desde o ano de 2005, sem que tenha tido ciência, ou sido notificada a apresentar qualquer defesa, sendo citada somente no final de 2012; dessa forma, não seria razoável que somente após 7 anos tenha tido ciência do assunto tratado neste processo, [o que teria comprometido o contraditório e a ampla defesa]; o simples fato de o preço da obra ficar um pouco acima dos preços ditados pela tabela do Sinapi não significa, necessariamente, superfaturamento; em uma análise mais acurada, os valores contratados são inferiores aos da tabela de referência Sinduscon". 
16. De pronto, deve ser esclarecido que na instrução anterior da unidade técnica não houve qualquer cálculo efetivo de possível superfaturamento ou sobrepreço na obra, nos termos do regramento legal vigente, à época da contratação. O que se verificou foi a realização de objeto por valores diferentes do previsto no termo do convênio, consubstanciado na diferença entre o que foi considerado na avença, em termos de valor por metro quadrado, e o efetivamente pago, o que teria resultado em um débito de R$ 58.913,51. Em todo caso, tal posicionamento não foi corroborado pelo Tribunal, sendo que o importante para o deslinde da lide é o que agora se descortina na instrução da Secex/MG, transcrita no relatório precendente.
17. Sobre a suposta não inteligência por parte da empresa sobre a natureza das verbas destinadas ao contrato que ela firmou com a prefeitura, deve ser salientado que a ninguém é dado alegar o desconhecimento da lei para se furtar ao seu cumprimento. Ora, se assim fosse, a eficácia das regras jurídicas estaria totalmente prejudicada e a ignorância iria sempre acudir a torpeza, o que inviabilizaria qualquer contrato social. 
18. Como o responsável foi devidamente citado, por este Tribunal, não há fundamento legal para se alegar o cerceamento de defesa ou do contraditório.
19. Além do fato de serem os parâmetros do Sinduscon demasiado genéricos, o caso em apreço requer, necessariamente, a aplicação da LDO 2004 e dos referenciais do Sinapi, ressalvados os casos excepcionais, que deveriam ser devidamente justificados em relatório técnico circunstanciado, o que não ocorreu. Por oportuno, transcrevo o seguinte excerto da instrução da unidade técnica: " (..) mesmo admitindo-se como correto o valor resultante do cálculo apresentado pelo alegante (custo da obra de R$ 744/m2) , não é possível afirmar que esse valor é adequado, em virtude da tamanha incerteza e amplitude dos valores paramétricos do Sinduscon; ressalta-se, ainda, que essa hipótese se fez apenas como exercício, pois há divergência na metodologia aplicada, a exemplo do percentual de BDI adotado nos cálculos, que é acima do previsto no Sinapi".
20. Portanto, as alegações de defesa da empresa Pereira Campos Engenharia Ltda. devem ser rejeitadas.
21. Assim sendo, e em função da caracterização de dano ao Erário, decorrente de ato ilegítimo e antieconômico, verifico que, desde logo, deve ser proferido o julgamento pela irregularidade das contas de Antônio Geraldo Cardoso e da firma Pereira Campos Engenharia Ltda., com imputação solidária das dívidas apuradas de R$ 9.661,53, em valores de 04/11/2004, e R$ 6.788,00, em 09/12/2004, e aplicação a ambos de multa proporcional, que estipulo em R$ 10.000,00 para cada.
7.	Antônio Geraldo Cardoso, ex-Prefeito de João Pinheiro - MG, e Pereira Campos Engenharia Ltda., não conformados com o decisum proferido pelo Tribunal, interpuseram Recursos de Reconsideração (peças 80, 115-117) , que passam a ser analisados nos aspectos de admissibilidade e de mérito.
ADMISSIBILIDADE
8.	Ratifica-se o exame de admissibilidade realizado por esta Secretaria de Recursos (peças 83-84, 118-120) , que se manifestou pelo conhecimento do recurso interposto por Antônio Geraldo Cardoso, com fundamento nos artigos 32, I, e 33, da Lei 8.443/1992, suspendendo-se os efeitos dos itens 9.1, 9.2 e 9.3 do Acórdão 2147/2016-TCU-Primeira Câmara, bem como pelo não conhecimento do recurso interposto por Pereira Campos Engenharia Ltda., em razão de sua intempestividade e por não apresentar fatos novos, nos termos do art. 32, parágrafo único, inciso I, da Lei 8.443/1992.
9.	O Relator deste Recurso, Ministro Walton Alencar Rodrigues, anuiu ao exame de admissibilidade proferido pela Serur no que tange a Antônio Geraldo Cardoso (peças 86 e 123) . Em relação ao recurso interposto por Pereira Campos Engenharia Ltda., o Relator encaminhou o feito ao Ministério Público junto ao TCU (peça 121) , a fim de obter sua oitiva, nos termos do art. 62, III, do Regimento Interno deste Tribunal.
10.	O Ministério Público junto ao TCU, por meio de Parecer do Subprocurador-Geral Paulo Soares Bugarin (peça 122) , ratificou manifestação desta Secretaria de Recursos no sentido do não conhecimento do recurso interposto por Pereira Campos Engenharia Ltda., uma vez que "é intempestivo e não trouxe fatos novos supervenientes ou qualquer outro documento idôneo que pudessem excetuar essa condição". O Relator ratificou o despacho constante da peça 86, em que conheceu do recurso interposto por Antonio Geraldo Cardoso (peça 123) .
11.	Passa-se, então, à análise do mérito deste Recurso.
MÉRITO
12. Delimitação
11.1.	Constitui objeto do presente Recurso verificar a conformidade dos preços praticados no âmbito da execução do Convênio 2.191/2003, que teve por objeto dar apoio financeiro para a construção de unidade de saúde, visando ao fortalecimento do SUS.
ANTÔNIO GERALDO CARDOSO (peça 80) 
12.	Depois de se manifestar acerca dos fundamentos legais para interposição do recurso, da tempestividade, bem como da transcrição da decisão recorrida, o Sr. Antônio Geraldo Cardoso inicia o cerne de sua defesa sob o título "das razões para reforma da decisão prolatada".
13. Equívoco do Tribunal ao se valer do art. 101 da Lei 10.707/2003 para definir o sobrepreço apurado.
13.1.	O recorrente mencionou a taxatividade do preâmbulo do Convênio 2191/2003, "em relação às disposições legais de observância obrigatória por parte do Município", onde não constava da Lei 10.707/2003. Continua o recorrente:
Veja, portanto, que a Lei de Diretrizes a ser observada é a Lei 10.522/2002, lei vigente a época do pacto do convênio, como está explicitado já no preâmbulo do convênio firmado.
13.2.	Continua o recorrente:
O plano de trabalho aprovado, parte integrante do convênio, consta claramente que o ano de competência do convênio foi o do exercício de 2003, oriundo de emenda parlamentar também deste mesmo exercício.
Observamos que a Lei 10.524, de 25 de julho de 2002 versa sobre as diretrizes orçamentárias da União para o exercício de 2003, ano da celebração do convênio.
Observamos que a Lei 10.640, de 14/01/2003 versa sobre o orçamento da União para o exercício de 2003, ano de celebração do convênio.
13.3.	O recorrente mencionou o regime de competência das receitas e despesas, motivo por que transcreveu o disposto no art. 35, em que se definem as receitas pertencentes ao exercício financeiro nele arrecadadas; as despesas, nele legalmente empenhadas.
Análise
13.4.	O regime jurídico administrativo assenta-se em dois princípios basilares: supremacia do interesse público sobre o privado e indisponibilidade do interesse público pela Administração. Segundo alguns doutrinadores, todos os demais princípios afetos à Administração Pública derivariam desses princípios basilares. Assim, além desses alicerces, não há desconsiderar o princípio da legalidade expressamente consignado no art. 37, caput, da Constituição Federal.
13.5.	A gestão da res publica atrai toda a legislação aplicável à Administração Pública. Ainda que determinado dispositivo legal não tenha sido contemplado expressamente em termos de convênios celebrados com a União, não há afastar a incidência de dispositivos legais de observância obrigatória pela Administração Pública.
13.6.	A Lei de Diretrizes Orçamentária da União é um diploma que, dentre outros assuntos, trata expressamente sobre transferências voluntárias, ao dedicar capítulo exclusivo para o tema. Não há, portanto, falar em não incidência, por exemplo, de LDO, ainda que ao ajuste tenha sido celebrado antes de sua edição, pois deve reger a aplicação dos recursos a norma contemporânea. A Lei 10.707/2003 consiste na Lei de Diretrizes Orçamentárias para o exercício de 2004 é perfeitamente aplicável ao caso concreto, cujo art. 101 assim está disposto:
Art. 101. Os custos unitários de materiais e serviços de obras executadas com recursos dos orçamentos da União não poderão ser superiores à mediana daqueles constantes do Sistema Nacional de Pesquisa de Custos e Índices da Construção Civil - Sinapi, mantido pela Caixa Econômica Federal.
§ 1o Somente em condições especiais, devidamente justificadas em relatório técnico circunstanciado, aprovado pela autoridade competente, poderão os respectivos custos ultrapassar o limite fixado no caput, sem prejuízo da avaliação dos órgãos de controle interno e externo.
§ 2o A Caixa Econômica Federal promoverá a ampliação dos tipos de empreendimentos atualmente abrangidos pelo sistema, de modo a contemplar os principais tipos de obras públicas contratadas, em especial as obras rodoviárias, ferroviárias, e de edificações, saneamento, barragens, irrigação e linhas de transmissão.
13.7.	Em razão do princípio da legalidade previsto na Lei Maior, todas as normas afetas à Administração Pública regem a aplicação dos recursos oriundos de convênios celebrados com a União, independentemente de expressa menção no termo do ajuste, pois deste princípio não podem afastar-se os gestores da coisa pública. Nesse sentido, deve-se repisar excerto do Voto (peça 63) condutor do Acórdão (peça 62) atacado, já transcrito no item 6 desta instrução.
14. Valores contratados com influência direta nos custos finais da obra.
14.1	O recorrente tenta demonstrar existência de situações peculiares à cidade que teriam o condão de repercutir nos valores praticados, nos seguintes termos:
Reiteramos nosso entendimento de que as peculiaridades por nós referidas nos argumentos de defesa, bem como pela defesa apresentada pela contratada tiveram influência direta nos custos finais da obra.
A distância entre o distrito e a sede do município, a escassez de mão de obra local, a restrição do mercado para aquisição dos materiais empregados e outras nuances tiveram impacto no custo da obra, tudo isto computado nas planilhas de custos que integraram o procedimento licitatório pelo qual se realizou a contratação.
Lembramos que tais planilhas de custos foram elaboradas pelo departamento de engenharia da Prefeitura, não havendo qualquer ingerência ou influência de nossa parte nos cálculos apresentados, tratando-se de projeto técnico, não sendo justo nem plausível nos imputar uma suposta culpa, pois apenas cumprimos os ditames ali contidos, sendo que o levantamento de custos e a elaboração dos projetos, não é de competência do prefeito municipal.
Pode ser observado nos autos que a Tomada de Preços 08/2004 foi instruída com planilha orçamentária datada de 01/11/2003 assinada pelo engenheiro responsável da prefeitura Fabricio Gomes de Sá CREA 74071/D-MG, cujo valor total da obra foi orçado em R$ 221.728,46 (duzentos e vinte e um mil, setecentos e vinte e oito reais e quarenta e seis centavos) , ou seja, a planilha orçamentária elaborada pelo departamento de engenharia para balizar a licitação já apontava o custo retro citado, comprovando desta forma que o custo apontado no plano de trabalho do convênio 2191/2003, não refletia a realidade de custos para a obra.
14.2.	Também consignou "não ser plausível apontar qualquer culpabilidade ou dolo, em relação a nossa participação enquanto gestor, pois todos os atos por nós praticados tiveram por base fundamentos técnicos e legais elaborados pelos respectivos responsáveis inclusive quanto aos preços".
Análise
14.3.	Não se desconhece a possibilidade de haver condições especiais que possam repercutir no limite estabelecido na tabela Sinapi, conforme se extrai do disposto no § 1º, do art. 101, da Lei 10.707/2003, já transcrito no item 13.6 desta instrução. Ocorre que somente condições i) devidamente justificadas e ii) aprovadas pela autoridade competente poderão ser inseridas na exceção desse dispositivo, sob pena de toda e qualquer alegação de situação especial, a posteriori, repercutir nos preços praticados pelos agentes sujeitos aos custos inseridos na tabela Sinapi. Registre-se que não se verificam justificativas aptas para afastar os limites da tabela Sinapi, tampouco aprovação da autoridade competente.
14.4.	A Lei de Diretrizes Orçamentárias define a forma de serem calculados os custos de obras e serviços sujeitos aos preços da tabela Sinapi. A análise empreendida ainda pela Unidade Técnica não merece reparos, motivo por que se transcrevem a metodologia e os valores apurados (peça 64) :
30.18.	O valor de sobrepreço apontado no contrato foi calculado seguindo os preceitos informados na LDO 2004, utilizando-se do Método de Limitação do Preço Global (ver voto condutor do Acórdão 3443/2012-TCU-Plenário) , de forma que possíveis diferenças unitárias nos preços totais de cada item da planilha de preços se compensem de forma genérica, de modo a bem refletir o valor estimado do empreendimento como um todo.
30.19.	Com relação aos preços referenciais utilizados na comparação, é imperioso pontuar que a Lei 10.707/2003 (LDO 2004) é incisiva no que tange ao limite de preços a serem praticados, quando da utilização de recursos públicos da União no ano em questão. Em seu art. 101, a LDO 2004 deixa claro que somente em condições devidamente justificadas em relatório técnico circunstanciado poderiam os custos unitários de materiais e serviços de obras serem superiores à mediana dos preços no Sistema Nacional de Pesquisa de Custos e Índices da Construção Civil (Sinapi) , mantido pela Caixa Econômica Federal (CEF) . (grifo constante do original) 
14.5.	A existência de dolo ou culpa não repercute na quantificação do valor devido em decorrência de sobrepreço. Embora a responsabilidade seja subjetiva, o débito é objetivo, ou seja, dado um valor acima do preço praticado no mercado, deve-se estabelecer o devido processo legal e seus corolários (contraditório e ampla defesa) , a fim de verificar alguma circunstância que elida o sobrepreço apurado. Não justificadas as irregularidades que recaem sobre os autos, remanesce injustificado o dano apurado, motivo por que as contas devem ser julgadas irregulares e em débito o gestor responsável. O débito, portanto, prescinde da análise subjetiva de dolo ou culpa do responsável. Essas circunstâncias subjetivas podem ser sopesadas em eventual fixação da multa, ou seja, no momento da dosimetria da sanção a ser aplicada aos responsáveis. Contudo, o valor da multa aplicada (R$ 10.000,00) , encontra-se dentro dos limites contemplados no art. 57, da Lei 8.443/1992.
Pereira Campos Engenharia Ltda. (peças 115-117) 
15.	A empresa Pereira Campos Engenharia Ltda. interpôs Recurso de Reconsideração por meio dos argumentos e documentos constantes das peças 115-117.
15.1.	A interposição de recurso de reconsideração deve observar o lapso temporal de 15 (quinze) dias, depois da notificação da deliberação recorrida. Registre-se que a oposição de embargos de declaração suspende o prazo para interposição daquele recurso. Nesse sentido, deve-se repisar a análise realizada por esta Secretaria de Recursos, quando do juízo de admissibilidade, cuja cronologia e fundamentos são a seguir transcritos (peça 118) :
Data de notificação da deliberação: 22/12/2016 (peça 104) .
Data de oposição dos embargos: 17/4/2017  (peça 108) .
Data de notificação dos embargos: 27/10/2017 (peça 114) .
Data de protocolização do recurso: 17/11/2017  (peças 115-117) .
Inicialmente, é possível afirmar que o recorrente foi devidamente notificado no endereço de seu procurador, conforme pesquisas empreendidas pela Secex/MG (peças 99 e 112) , de acordo com o disposto no art. 179, II, § 7º, do RI/TCU.
Considerando que a oposição de embargos de declaração é causa de suspensão do prazo para interposição dos demais recursos (art. 34, § 2º da LOTCU) , ainda que interpostos por terceiros, conclui-se que, para a presente análise de tempestividade, devem ser considerados tanto o lapso ocorrido entre a notificação da decisão original e a oposição dos referidos embargos, quanto o prazo compreendido entre a notificação da deliberação que julgou aos embargos e a interposição do presente recurso.
Assim, conclui-se que o presente recurso resta intempestivo, senão vejamos.
Com relação ao primeiro lapso temporal, entre a notificação da decisão original e a oposição de embargos, transcorreram 116 dias. No que concerne ao segundo lapso, entre a notificação acerca do julgamento dos embargos e a interposição do recurso, passaram-se 19 dias. Do exposto, conclui-se que o expediente foi interposto após o período total de 135 dias.
15.2.	Poder-se-ia relativizar o prazo de 15 (quinze) dias para interposição de recurso de reconsideração, desde que i) no período de 180 (cento e oitenta) dias e ii) superveniência de fatos novos.
15.3.	Contudo, a petição recursal da empresa Pereira Campos Engenharia Ltda. não trouxe fatos novos, conforme se extrai do seguinte excerto constante do juízo de admissão constante da peça 118, com o qual se manifesta anuência, in verbis:
Por todo o exposto, não há que se falar na existência de fatos novos no presente expediente recursal, motivo pelo qual a impugnação não merece ser conhecida, nos termos do artigo 32, parágrafo único, da Lei 8.443/1992.
15.4.	Dessa forma, ratifica-se o não conhecimento do Recurso de Reconsideração interposto pela empresa Pereira Campos Engenharia Ltda., conforme já proposto pela Secretaria de Recursos (118-120) , endossado pelo Ministério Público junto ao TCU (peça 122) e corroborado pelo Relator do feito (peça 123) .
CONCLUSÃO
16.	Dessa forma, todos os argumentos apresentados por Antônio Geraldo Cardoso não afastam as irregularidades que recaem sobre os autos, motivo por que se deve negar provimento ao Recurso de Reconsideração por ele interposto.
17.	Quanto ao Recurso de Reconsideração interposto pela empresa Pereira Campos Engenharia Ltda., não deve ser conhecido, uma vez não preenchidos os requisitos de admissibilidade, nos termos do artigo 32, parágrafo único e inciso I, da Lei 8.443/92, c/c o artigo 285, caput e § 2º, do RI/TCU.
PROPOSTA DE ENCAMINHAMENTO
18.	Ante o exposto, submetem-se os autos à consideração superior, propondo-se, com fundamento nos art. 32, inciso I, e 33 da Lei 8.443/1992:
a) conhecer do recurso interposto por Antônio Geraldo Cardoso, para, no mérito, negar a ele provimento;
b) não conhecer do recurso interposto pela empresa Pereira Campos Engenharia Ltda.;
c) comunicar aos recorrentes e aos demais interessados a deliberação que vier a ser proferida por esta Corte, acompanhada do relatório e voto que a subsidiarem."

8.1. Abelardo Medeiros Mota (85115/OAB-MG) e outros, representando Pereira Campos Engenharia Ltda..

Subprocurador-Geral Paulo Soares Bugarin.

TOMADA DE CONTAS ESPECIAL. CONVÊNIO. SOBREPREÇO E SUPERFATURAMENTO. CONTAS IRREGULARES. DÉBITO SOLIDÁRIO. MULTA. RECURSOS DE RECONSIDERAÇÃO. CONHECIMENTO DO RECURSO INTERPOSTO POR ANTÔNIO GERALDO CARDOSO. NÃO PROVIMENTO. NÃO CONHECIMENTO DO RECURSO INTERPOSTO PELA EMPRESA PEREIRA CAMPOS ENGENHARIA LTDA.

TOMADA DE CONTAS ESPECIAL (TCE)

Secretaria de Recursos (SERUR); Secretaria de Controle Externo de Tomada de Contas Especial (SecexTCE).

Trata-se de Recursos de Reconsideração interpostos por Antônio Geraldo Cardoso, ex-Prefeito de João Pinheiro - MG e Pereira Campos Engenharia Ltda. contra o Acórdão 2147/2016-TCU-Primeira Câmara, que julgou tomada de contas especial, instaurada pelo Fundo Nacional de Saúde (FNS) , em razão da impugnação parcial de despesas realizadas com recursos repassados àquele Município por força do Convênio 2.191/2003, que teve por objeto dar apoio financeiro para a construção de unidade de saúde.
Para tal, foram previstos R$ 120.000,00, sendo R$ 100.000,00 sob a competência do concedente e R$ 20.000,00 do convenente. Os recursos da União foram transferidos em parcela única, conforme Ordem Bancária 2004OB403465, no valor de R$ 100.000,00, emitida em 3/6/2004.
A vigência do Convênio compreendeu o período de 31/12/2003 a 29/5/2005, com prazo para prestação de contas até 28/7/2005, de acordo com a cláusula oitava do termo de ajuste, alterada por aditivos de prorrogação.
As irregularidades objeto do débito apurado decorrem dos custos referenciais previstos no Sistema Nacional de Pesquisa de Custos e Índices da Construção Civil (Sinapi) , cujo valor alcançou R$ 37.081,90. Desse valor, apurou-se o quantum relativo à participação da União, ou seja, R$ 16.449,53. Esse foi o débito imputado solidariamente aos recorrentes.
Em seu recurso, Antônio Geraldo Cardoso alega que:
não cabe a aplicação do artigo 101 da Lei 10.707/2003 (LDO 2004) , tendo em vista que o Convênio 2.191/2003 não faz menção a tal dispositivo legal e a Lei 10.707/2003 se refere às Diretrizes Orçamentárias da União para o exercício de 2004, sendo que o convênio foi firmado em 2003;
os índices de custo padrão Sinapi não podem ser o único balizador para análise do Convênio 2.191/2003, pois a obra teve peculiaridades que não são consideradas por tal sistema de custos;
não houve culpabilidade ou dolo em sua conduta, pois todos os atos praticados tiveram por base fundamentos técnicos e legais elaborados pelos respectivos responsáveis, inclusive quanto aos preços.
II
Ratifico o exame de admissibilidade em que conheci do recurso interposto por Antônio Geraldo Cardoso, por atender aos requisitos atinentes à espécie (despacho de peça 123) . 
Antecipo o acolhimento das análises apresentadas nos pareceres da Serur e do MPTCU (peças 124-126 e peça 127, respectivamente) , para não conhecer do recurso interposto por Pereira Campos Engenharia Ltda., nos termos do art. 32, parágrafo único, inciso I, da Lei 8.443/1992, em razão de sua intempestividade e por não apresentar fatos novos.
Quanto ao mérito dos argumentos apresentados por Antônio Geraldo Cardoso, não lhe assiste razão no que toca à questão da LDO aplicável ao caso. Contrariamente ao que alga o recorrente, a LDO aplicável é a de 2004, ano da efetivação dos repasses e de formalização da Tomada de Preços 8/2004 , bem como do respectivo Contrato 51/2004. 
O fato de o convênio em análise não fazer menção à aplicabilidade da LDO não pode ser utilizado para argumentar que esta não regularia aquele. A gestão da coisa pública atrai toda a legislação aplicável à Administração Pública. A Lei de Diretrizes Orçamentária da União é diploma que, entre outros assuntos, trata expressamente das transferências voluntárias, ao dedicar capítulo exclusivo para o tema. 
Assim, a Lei 10.707/2003 LDO para o exercício de 2004 é perfeitamente aplicável ao caso concreto.
No que toca ao sobrepreço apontado pela unidade técnica, deve-se verificar que este foi calculado seguindo os preceitos informados na LDO 2004, utilizando-se o Método de Limitação do Preço Global, em consonância com as orientações constantes do voto condutor do Acórdão 3443/2012-TCU-Plenário.
Somente em condições devidamente justificadas em relatório técnico circunstanciado poderiam os custos unitários de materiais e serviços de obras serem superiores à mediana dos preços no Sinapi. 
A arguição de que peculiaridades da obra, tais como "a distância entre o distrito e a sede do município, a escassez de mão de obra local, a restrição do mercado para aquisição dos materiais empregados e outras nuances", tiveram impacto no seu custo, não são suficientes para justificar o sobrepreço diagnosticado pelo acórdão combatido. 
Finalmente, a existência de dolo ou culpa não repercute na quantificação do valor devido em decorrência de sobrepreço. Embora a responsabilidade seja subjetiva, o débito é objetivo. Não justificadas as irregularidades que recaem sobre os autos, permanece injustificado o dano apurado.
Por estes motivos, nego provimento ao Recurso de Reconsideração apresentado por Antônio Geraldo Cardoso.
Feitas essas considerações, voto por que o Tribunal acolha a minuta de acórdão que ora submeto à deliberação do colegiado.
TCU, Sala das Sessões Ministro Luciano Brandão Alves de Souza, em 21 de maio de 2019.
WALTON ALENCAR RODRIGUES 
Relator